【裁判字號】    95,勞簡上,73
【裁判日期】    970402
【裁判案由】    損害賠償
【裁判全文】
臺灣臺北地方法院民事判決            95年度勞簡上字第73號
上  訴  人  甲○○
訴訟代理人  張克西律師
複代理人    林智育律師
被上訴人    大霸電子股份有限公司
法定代理人  乙○○
訴訟代理人  蘇誌明律師
上列當事人間請求損害賠償事件，上訴人對於民國95年10月26日
本院臺北簡易庭95北勞簡第85號第一審判決，提起上訴，本院於
民國97年3月19日言詞辯論終結，判決如下：
    主      文
上訴及追加之訴均駁回。
第二審及追加之訴訴訟費用由上訴人負擔。
    事實及理由
壹、程序方面：
  一、本件上訴人於民國95年3 月10日起訴時，係請求被告給付
      原告新臺幣（下同）486,000 元，嗣於95年8 月14日，以
      上開聲明為先位之訴之聲明，並追加請求被告加付自94年
      7 月1 日起至清償日止按年息5%計算之利息，暨追加備位
      聲明為「被告應賠償因給付遲延，而致原告所生之損害（
      請求賠償之內容與金額，如備位聲明理由欄所載）」，嗣
      因上開備位聲明不明確，經原審闡明後再變更為「被告應
      給付原告324,000 元，及自94年7 月1 日起至清償日止按
      年息5%計算之利息」。上訴人前開訴之變更及追加，業經
      原審分別於95年9 月18日、同年10月19日依民事訴訟法第
      255 條第1 項第7 款規定當庭裁定准許之，經記明於言詞
      辯論筆錄，依同法第258 條第1 項規定，被上訴人不得對
      原審准許訴之變更追加之裁定聲明不服。被上訴人於上訴
      審程序猶爭執上訴人前開訴之變更追加為不合法，指摘原
      判決未將上訴人備位聲明駁回而逕為判決，有訴外裁判之
      嫌云云，核屬無據。又上訴人於原審業已表明其先位之訴
      之訴訟標的即請求權包含民法第259 條回復原狀之規定（
      見原審95年度北勞簡85號卷第88頁倒數第4 行），被上訴
      人爭執該訴訟標的係上訴人提起上訴後所追加，亦有誤會
      。
  二、上訴人於原審言詞辯論終結時訴之聲明為「先位聲明：被
      告應給付原告486,000 元，及自94年7 月1 日起至清償日
      止按年息5%計算之利息；備位聲明：被告應給付原告324,
      000 元，及自94年7 月1 日起至清償日止按年息5% 計 算
      之利息」，已如前述。嗣原審判決駁回上訴人全部先、備
      位之訴，上訴人提起上訴時，所表明之上訴聲明則為「先
      位聲明：被上訴人應給付上訴人486,000 元，及自94年7
      月1 日起至應償日止按年息5%計算之利息；備位聲明：被
      上訴人應給付上訴人324,000 元（嗣於97年3 月19日減縮
      為234,000 元），及轉讓被上訴人股份36,000股於上訴人
      」，核其上訴備位聲明不再請求利息及追加請求轉讓被上
      訴人股份36,000股部分，分屬在第二審程序依民事訴訟法
      第255 條第1 項第3 款所為減縮及擴張應受判決事項之聲
      明，依同法第446 條第1 項但書規定，應無不合，先予敘
      明。
貳、實體方面：
一、上訴人起訴主張伊自91年7 月1 日起受僱於被上訴人，兩造
    並簽訂「技術、管理人員聘僱契約」（下稱系爭聘僱契約）
    ，約定聘僱期限自91年7 月1 日起至94年6 月30日止，於伊
    任職滿1 年時，被上訴人應配發自己之股份27,000股給伊，
    任職滿2 年時，再配發27,000股，任職滿3 年時，應再配發
    36,000股（下稱系爭股份）。嗣伊任職滿1 年、2 年時，被
    上訴人均於各該年度之7 月1 日如數配發約定股份，迄94年
    6 月間伊任職將滿3 年之際，被上訴人為準備辦理系爭股份
    之配發，乃與伊簽署一紙同意書，約定被上訴人先發放486,
    000 元之績效獎金給伊，再由伊以該筆獎金認購被上訴人之
    系爭股份股。被上訴人旋於同年7 月5 日核發該筆績效獎金
    ，並即予扣回。惟被上訴人雖扣取伊購買系爭股份之價金，
    但未遵期於94年7 月1 日移轉系爭股份給伊，顯有遲延給付
    情事，嗣屢經伊催促，被上訴人竟要求伊簽署另紙表明願以
    每股18.14 元認購系爭股份之「認購意願聲明書」，然伊並
    無簽署之義務，且恐被上訴人此舉有虛增薪資成本逃漏稅捐
    之虞，故未予簽署，詎被上訴人此後即遲不依約移轉系爭股
    份，伊遂於95年1 月3 日以存證信函催告被上訴人於收信後
    5 日內依約移轉，惟被上訴人仍未履行，伊自得依民法第25
    4 條規定解除兩造所簽上開同意書之契約關係，並依同法第
    259 條規定請求被上訴人返還伊用以購買系爭股份之績效獎
    金，伊並已於95年8 月14日以民事準備程序（二）狀之送達
    ，向被上訴人為解約之表示，惟被上訴人迄不返還該績效獎
    金；又如認被上訴人移轉系爭股份之義務，非應於94年7 月
    1 日履行，係屬不定期限之債務，伊上開解約不合法而無效
    ，惟伊於94年7 月1 日之後，業已多次催促被上訴人移轉股
    份，並於95年1 月3 日以存證信函為催告，被上訴人迄不履
    行移轉義務，亦有遲延給付之責任，而系爭股份於伊任職滿
    3 年得受領日即94年7 月1 日之市場價格為每股10元，嗣因
    被上訴人之法定代理人涉嫌掏空公司資產，造成系爭股份於
    被上訴人遲延給付後，市場價格跌至每股僅1 元多，則被上
    訴人遲延後縱給付系爭股份，對伊而言已無利益，伊自亦得
    按民法第232 條規定，拒絕其給付，並請求賠償因不履行而
    生之損害486,000 元。爰提起本訴，並以先位聲明請求被上
    訴人給付伊486,000 元，及自94年7 月1 日起至清償日止按
    年息5%計算之利息；再者，若認伊主張被上訴人應依民法第
    232 條負全部不履行損害賠償責任為無理由，惟依同法第23
    1 條第1 項規定，被上訴人除應履行給付系爭股票之義務外
    ，亦應賠償其遲延給付所造成系爭股票價格跌落之損害，即
    按每股價差9 元計算之損害計324,000 元，是伊得另以備位
    聲明，請求被上訴人給付324,000 元，及自94年7 月1 日起
    至清償日止，按年息5%計算之利息。惟原判決駁回伊先、備
    位之請求，雖以被上訴人所應移轉之系爭股份為庫藏股，被
    上訴人要求伊簽署上述「認購意願聲明書」，係依證券交易
    法令按照主管機關之要求所為，伊有協同辦理系爭股份移轉
    之義務，未簽署上述「認購意願聲明書」，係不為受領給付
    所需之協力，而屬受領遲延，被上訴人即無須負遲延責任，
    為其論據。惟兩造間從未約定伊有簽署該「認購意願聲明書
    」之義務，豈能要求伊負此協力義務，況被上訴人前已有辦
    理配發庫藏股給員工之經驗，應知庫藏股出賣員工須經主管
    機關備查始得辦理，惟被上訴人不僅因過失未於兩造94年6
    月間簽署上開同意書時另為保留約定，亦未於上開同意書約
    定以「主管機關同意備查」為移轉系爭股份之條件，自不能
    以被上訴人之過失漏未約定之事項，要求伊負協力義務，原
    判決認伊有簽訂上開「認購意願聲明書」之協力義務顯有誤
    會，伊不能甘服，為此提起上訴，並以先位上訴聲明請求：
    (一)原判決廢棄，(二)被上訴人應給付伊486,000 元，及自94年
    7 月1 日起至清償日止按年息5%計算之利息；及備位上訴聲
    明請求：(一)原判決廢棄，(二)被上訴人應給付伊234,000 元，
    並轉讓被上訴人之股份36,000股予伊等情。
二、被上訴人則辯稱兩造間並未約定系爭股票應於94年7 月1 日
    移轉予上訴人，而被上訴人依約移轉庫藏股予上訴人，依法
    需以上訴人之認購為之，兩造因而於94年6 月間簽訂上開同
    意書，約定以被上訴人發給上訴人績效獎金，再由上訴人以
    該獎金購買被上訴人庫藏股之方式，達到無償配發股份予上
    訴人之約定，可見上開同意書僅係以買賣庫藏股之行為隱藏
    依僱傭合約移轉股份予上訴人之行為，上訴人自無從解除買
    賣庫藏股之行為；又被上訴人已備妥移轉庫藏股36,000股予
    上訴人之事宜，惟因移轉庫藏股須經主管機關備查，而主管
    機關要求被上訴人移轉庫藏股予員工，需有員工簽署之「認
    購意願聲明書」，始同意備查，上訴人自有協力簽署該「認
    購意願聲明書」之義務，其不盡此項義務致被上訴人無法辦
    理股份移轉，自非被上訴人之給付遲延，上訴人請求被上訴
    人負遲延賠償責任，並無理由，爰聲明請求駁回其上訴等語
    。
三、經查，上訴人自91年7 月1 日起受僱於被上訴人，兩造並簽
    訂系爭聘僱契約，約定聘僱期限自91年7 月1 日起至94年6
    月30日止，於上訴人任職滿1 年時，被上訴人應配發自己之
    股份27,000股給上訴人，任職滿2年時，再配發27,000股，
    任職滿3年時，應再配發系爭股份36,000股。嗣上訴人任職
    滿1年、2年時，被上訴人均於各該年度之7月1日如數配發約
    定股份，迄94年6月間上訴人任職將滿3年之際，被上訴人為
    準備辦理系爭股份之配發，與上訴人簽署上開同意書，約定
    被上訴人先發放486, 000元之績效獎金給上訴人，再由上訴
    人以該筆獎金認購被上訴人之系爭股份股。被上訴人旋於同
    年7月5日核發該筆績效獎金，並即予扣回，惟未於94年7 月
    1日移轉系爭股份，其後並要求上訴人簽署表明願以每股
    18.14元認購系爭股份之「認購意願聲明書」，上訴人拒絕
    簽署，被上訴人即未移轉系爭股份予上訴人，上訴人遂於95
    年1月3日以存證信函催告被上訴人於收信後5日內移轉系爭
    股份，被上訴人則迄未移轉等事實，為兩造所是認，且有原
    告提出之系爭聘僱契約及同意書與未填寫之「認購意願聲明
    書」附於原審卷可稽，堪信為真實。
四、上訴人雖以前詞主張被上訴人迄未移轉系爭股份，應負遲延
    責任，原判決駁回上訴人之請求有所違誤，爰提起本件上訴
    ，並以先位上訴聲明請求(一)原判決廢棄，(二)被上訴人應給付
    上訴人486,000 元，及自94年7 月1 日起至清償日止按年息
    5%計算之利息；及以備位上訴聲明請求：(一)原判決廢棄，(二)
    被上訴人應給付上訴人234,000 元，並轉讓被上訴人之股份
    36,000股予上訴人云云，惟為被上訴人所否認，並以上詞置
    辯。經查：
  (一)關於上訴部分（即先位上訴聲明，及備位上訴聲明中(一)原判
    決廢棄，(二)被上訴人應給付上訴人234,000 元部分）：
    1.上訴人主張被上訴人應於94年7 月1 日移轉系爭股份予上
      訴人，無非係以上訴人任滿3 年之日為94年6 月30日，則
      依系爭聘僱契約約定，同年7 月1 日被上訴人即負有移轉
      系爭股份之義務，而兩造於94年6 月間簽署上開同意書，
      即表示願以被上訴人核發之績效獎金486,000 元購買系爭
      股份，並約定應繳納之所得稅由上訴人負擔，亦即有預為
      請求被上訴人於94年7 月1 日條件成就時，給付系爭股份
      之意思；又被上訴人於93年配發上訴人任職滿2 年之股份
      時，亦於該年7 月1 日發放；另被上訴人逾94年7 月1 日
      仍未移轉系爭股份時，上訴人及同為被上訴人所僱用之訴
      外人韋士能不斷向被上訴人反應未獲配發股票，被上訴人
      均無作太多解釋，可見無論依上訴人之真意、預為請求之
      意思表示、過去習慣或上訴人未獲系爭股票之反應，均足
      以證明被上訴人應於94年7 月1 日移轉系爭股份予上訴人
      等情，為其論據。惟查，觀之上訴人所提出之上開同意書
      （本院卷第19頁）文義，旨在約定系爭股份之轉讓方式而
      已，並無請求被上訴人應於94年7 月1 日移轉系爭股份之
      意思；再被上訴人於93年以前在何一時間發放股份，僅屬
      履行債務之行為，亦無從以之推認兩造有以該時間作為移
      轉系爭股份清償期之意思；至於上訴人未獲系爭股份即向
      被上訴人反應，及被上訴人對於上訴人告知未獲配發股份
      時未作太多解釋之反應，僅為單純之事實，亦無表彰兩造
      已有以94年7 月1 日為移轉系爭股份之合意。上訴人以前
      情據以主張94年7 月1 日為系爭股份移轉之清償期，顯屬
      無據，況上訴人於原審更自認兩造所訂系爭聘僱契約並無
      明定系爭股份之給付期日（見原審卷第22頁第6 行），而
      系爭聘僱契約文義亦僅載明「後再任職滿一年，再配發其
      餘36,0 00 股」而已，別無給付日期之約定，可見被上訴
      人所應移轉系爭股份之債務，並非定有期限，應屬未定期
      限之債務。則上訴人主張被上訴人未於94年7 月1 日移轉
      系爭股份，應負遲延責任云云，並無可取。
    2.按因不可歸責於債務人之事由，致未為給付者，債務人不
      負遲延責，為民法第230 條明定之給付遲延之阻卻成立事
      由。；又債務人之給付兼需債權人之行為者，債務人得以
      準備給付之事情，通知債權人，以代提出。債權人對於已
      提出之給付，拒絕受領或不能受領者，自提出時起，負遲
      延責任，民法第235 條但書、第234 條亦定有明文。依兩
      造所簽系爭聘僱契約，被上訴人固應配發系爭股份予上訴
      人，惟依兩造於94年6 月間簽訂之上開同意書約定，上訴
      人係同意被上訴人移轉庫藏股（即被上訴人自集中交易市
      場買回自己公司之股份）作為給付，此觀上訴人提出之該
      同意書（本院卷第19頁）第一點所載甚明。依證券交易法
      第28條之2 第2 項「公司．．．買回其股份之．．．轉讓
      方法．．．由主管機關以命令定之」規定，可知被上訴人
      欲依約移轉庫藏股予上訴人，須遵循主管機關之命令始為
      合法。再依同條第1 項第1 款及財政部證券暨期貨管理委
      員會訂定，經行政院金融監督管理委員會修正發布之「上
      市上櫃公司買回本公司股份辦法」之規定，公司買回庫藏
      股時須訂定轉讓辦法；另依被上訴人所訂之買回股份轉讓
      員工辦法第七條規定，買回之平均價格為轉讓價格，此有
      被上訴人所提出為上訴人不爭執真正之該辦法附卷可查（
      原審卷第57頁）。又被上訴人擬移轉予上訴人之系爭股份
      買回平均價格，為每股18.14 元，業經被上訴人陳明在卷
      ，核與行政院金融監督管理委員會於96年5 月28日函覆本
      院所稱「94年7 月25日日大霸電子（股）公司向本會申報
      將該公司第1 次買回之公司股份10,000仟股，以每股18.1
      4 元之價格，移轉3,069 仟股予133 名員工」等情相符，
      亦屬真正。而上述被上訴人實際買回系爭股份之平均價格
      ，與上訴人擬配發系爭股份當時之被上訴人股份市場價格
      9.07元差距過大，行政院金融監督管理委員會乃於94年8
      月15日以金管證三字第0940003625號函要求被上訴人檢送
      員工親簽之認購同意書辦理，此有該函附於原審卷可查，
      並經該委員會函覆本院屬實（見本院卷第72頁）。準此以
      觀，被上訴人能依約合法移轉系爭股份予上訴人，必需上
      訴人簽署行政院金融監督管理委員會所要求之認購同意書
      ，始能完成。而該認購同意書之簽署，應由上訴人為之，
      非可由被上訴人或他人所替代，怠無疑義。可見被上訴人
      所負移轉系爭股份之債務，必需上訴人簽署上開認購同意
      書之行為始能履行。則縱使被上訴人於94年7 月1 日之後
      ，屢經上訴人催促仍未移轉系爭股份，亦係因未取得上訴
      人簽署之認購同意書所致，即難認被上訴人有可歸責之事
      由。而上訴人陳稱被上訴人於94年7 月底即要求上訴人以
      18 .14 元 認購系爭股份（見原審卷第51頁言詞辯論筆錄
      ），再據上述行政院金融監督管理委員會函文所載發文日
      期為94年8 月15日，應可推知被上訴人當時應已知悉需簽
      署上開認購同意書，始能辦理系爭股份之移轉。則上訴人
      知悉後拒不簽署該認購同意書，因而致被上訴人無法移轉
      系爭股份，亦屬不可歸責於被上訴人之事由致未為給付。
      依首揭民法規定，上訴人自不能以被上訴人給付遲延為由
      解除契約，或主張遲延後之給付無利益，而拒絕給付，並
      請求賠償不履行之損害。
    3.準此，上訴人先位聲明，請求被上訴人給付486,000 元，
      及自94年7 月1 日起至清償日止按年息5%計算之利息；暨
      備位聲明以被上訴人給付遲延，請求被上訴人給付
      324,000 元，及自94年7 月1 日起至清償日止，按年息5%
      計算之利息，均屬無據。原審為上訴人敗訴之判決，核無
      違誤。上訴人執詞指摘原判決不當，求為廢棄改判如其上
      訴聲明所示，為無理由，應予駁回其上訴。
  (二)關於追加之訴部分（即上訴備位聲明中(二)請求被上訴人轉讓
    系爭股份36,000股部分）：
    1.查上訴人追加請求被上訴人移轉系爭股份36,000股，核係
      以民法第231 條及第232 條為其請求權依據，惟民法第23
      1 條、第232 條係分別規定「債務人遲延者，債權人得請
      求其賠償因遲延而生之損害。前項債務人，在遲延中，對
      於因不可抗力而生之損害，亦應負責。但債務人證明縱不
      遲延給付，而仍不免發生損害者，不在此限。」、「遲延
      後之給付，於債權人無利益者，債權人得拒絕其給付，並
      得請求賠償因不履行而生之損害」，均屬賠償遲延損害之
      規定，而被上訴人所負之移轉系爭股份債務，乃因兩造所
      訂系爭聘僱契約而生，非因遲延而生之損害賠償債務，上
      訴人以上開規定請求被上訴人移轉系爭股份，自屬無據；
      況被上訴人屢陳明已通知上訴人配合辦理系爭股份之移轉
      等語，則上訴人亦無起訴請求被上訴人給付之利益，上訴
      人追加之訴亦屬欠缺保護必要。
    2.從而，上訴人追加之訴請求被上訴人移轉系爭股份36,000
      股，亦無理由，應予駁回。
五、本件事證已臻明確，兩造其餘攻擊或防禦方法，經本院審酌
    後，認均與本件之結論無涉，茲不一一論述，附此敘明。
六、據上論結，本件上訴及追加之訴均無理由，依民事訴訟法第
    436 條之1 第3 項、第449 條第1 項、第78條，判決如主文
    。
中    華    民    國    97    年    4     月    2     日
                  勞工法庭  審判長法  官  張靜女
                                  法  官  賴錦華
                                  法  官  黃明發
以上正本係照原本作成
不得上訴。
中    華    民    國    97    年    4     月    2     日
                                  書記官  陳怡如


司法院資訊處製作；財團法人民間司法改革基金會備份。
